---
title: "assignment_3"
format: html
editor: visual
---

# Pendlemønster på Haugalandet

**MSB 105 - Data Science\
Gruppe 4: Hanna Sundal Bjerkreim & Elvar Solheim**

```{r}
#| label: setup
#| echo: false
#| output: false
#| message: false
library(tidyverse)
library(tidyselect)
library(lubridate)
library(PxWebApiData)
library(flextable)
```

I denne oppgaven skal vi studere pendlemønsteret på Haugalandet i perioden 2000 t.o.m. 2022.
Haugalandet inkluderer følgende kommuner: Haugesund, Karmøy, Tysvær, Sveio, Bokn, Vindafjord, Sauda og Etne.
Vi skal se på pendlemønster i en rekke ulike pendlematriser og presentere utviklingen i jobbpendling over tid for de ulike kommunene ved hjelp av plots.

Vi skal også se nærmere på hvordan T-sambandet som åpnet i 2013 og avviklingen av bompengeinnkreving i 2021 påvirket pendlemønsteret mellom kommunene Haugesund, Karmøy, Tysvær og Bokn.

## Datamanipulering

Dataene i oppgaven er hentet fra SSB sin statistikktabell 03321, "*Sysselsatte (15-74 år), etter arbeidssteds- og bostedskommune. Pendlingsstrømmer. 4. kvartal (K) 2000-2022*".
Etter litt datamanipulering satt vi igjen med ett datasett på 1840 observasjoner fordelt på 6 variabler: år, bokommune, arbeidskommune, pendlere, boprosent, arbeidsprosent.

```{r}
knr <- c("1106", "1135", "1145", "1146", "1149",
         "1154", "1159", "1160", "4611", "4612",
         "1211", "1216")
```

```{r}
# Bosteds-kommuner
pend_00_22_ssb_boHland <- ApiData12(
  urlToData = "https://data.ssb.no/api/v0/no/table/03321/", 
  ArbstedKomm = list('*'),
  Bokommuen = c("1106", "1135", "1145", "1146", "1149","1154", "1159", "1160", "4611",
                "4612", "1211", "1216"),
  Tid = as.character(2000:2022)
  )
```

```{r}
# Arbeidssted-kommuner
pend_00_22_ssb_arbHland <- ApiData12(
  urlToData = "https://data.ssb.no/api/v0/no/table/03321/",
  ArbstedKomm = c("1106", "1135", "1145", "1146", "1149","1154", "1159", "1160", "4611",
                  "4612", "1211", "1216"),
  Bokommuen = list('*'),
  Tid = as.character(2000:2022)
  ) 
```

```{r}
# Redusert versjon av bosteds-kommuner (pend_00_22_ssb_boHland)
pend_00_22_boHland <- pend_00_22_ssb_boHland |>
  select(
    aar = år, 
    bo_kom = bostedskommune, 
    arb_kom = arbeidsstedskommune,  
    pendlere = value
  )
```

```{r}
# Redusert versjon av arbeidssted-kommuner (pend_00_22_ssb_arbHland)
pend_00_22_arbHland <- pend_00_22_ssb_arbHland |>
  select(
    aar = år, 
    arb_kom = arbeidsstedskommune, 
    bo_kom = bostedskommune, 
    pendlere = value
  )
```

```{r}
# Konventere bo_kom og arb_kom til kategorivariabler
pend_00_22_boHland <- pend_00_22_boHland |> 
  mutate(
    bo_kom = fct(bo_kom),
    arb_kom = fct(arb_kom)
  )
```

```{r}
# Konventere bo_kom og arb_kom til kategorivariabler
pend_00_22_arbHland <- pend_00_22_arbHland |>
  mutate(
    bo_kom = fct(bo_kom),
    arb_kom = fct(arb_kom)
  )
```

```{r}
# Kollapse faktornivåer for bostedskommuner
pend_00_22_boHland <- pend_00_22_boHland |>
  mutate(
    # Kollapse faktornivåer i bo_kom for bostedskommuner
    bo_kom = fct_collapse(
    .f = bo_kom,
    "Haugesund" = "Haugesund",
    "Sauda" = "Sauda",
    "Bokn" = "Bokn",
    "Tysvær" = "Tysvær",
    "Karmøy" = "Karmøy",
    "Vindafjord" = c("Vindafjord", "Vindafjord (1965-2005)", 
                     "Ølen (2002-2005)"),
    "Etne" = c("Etne", "Etne (-2019)"),
    "Sveio" = c("Sveio", "Sveio (-2019)"),
    other_level = "Andre"
    ),
    # Kollapse faktornivåer i arb_kom for bostedskommuner
    arb_kom = fct_collapse(
    .f = arb_kom,
    "Haugesund" = "Haugesund",
    "Sauda" = "Sauda",
    "Bokn" = "Bokn",
    "Tysvær" = "Tysvær",
    "Karmøy" = "Karmøy",
    "Vindafjord" = c("Vindafjord", "Vindafjord (1965-2005)", 
                     "Ølen (2002-2005)"),
    "Etne" = c("Etne", "Etne (-2019)"),
    "Sveio" = c("Sveio", "Sveio (-2019)"),
    other_level = "Andre"
    )
  )
```

```{r}
# Kollapse faktornivåer for arbeidsstedskommuner
pend_00_22_arbHland <- pend_00_22_arbHland |>
  mutate(
    # Kollapse faktornivåer i bo_kom for arbeidsstedskommuner
    bo_kom = fct_collapse(
    .f = bo_kom,
    "Haugesund" = "Haugesund",
    "Sauda" = "Sauda",
    "Bokn" = "Bokn",
    "Tysvær" = "Tysvær",
    "Karmøy" = "Karmøy",
    "Vindafjord" = c("Vindafjord", "Vindafjord (1965-2005)", 
                     "Ølen (2002-2005)"),
    "Etne" = c("Etne", "Etne (-2019)"),
    "Sveio" = c("Sveio", "Sveio (-2019)"),
    other_level = "Andre"
    ),
    # Kollapse faktornivåer i arb_kom for arbeidsstedskommuner
    arb_kom = fct_collapse(
    .f = arb_kom,
    "Haugesund" = "Haugesund",
    "Sauda" = "Sauda",
    "Bokn" = "Bokn",
    "Tysvær" = "Tysvær",
    "Karmøy" = "Karmøy",
    "Vindafjord" = c("Vindafjord", "Vindafjord (1965-2005)", 
                     "Ølen (2002-2005)"),
     "Etne" = c("Etne", "Etne (-2019)"),
    "Sveio" = c("Sveio", "Sveio (-2019)"),
    other_level = "Andre"
    )
  )
```

```{r}
# eval: false
pend_00_22_boHland <- pend_00_22_boHland |>
  group_by(aar, arb_kom, bo_kom) |>
  summarise(pendlere = sum(pendlere), .groups = "drop")
```

```{r}
# eval: false
pend_00_22_arbHland <- pend_00_22_arbHland |>
  group_by(aar, bo_kom, arb_kom) |>
  summarise(pendlere = sum(pendlere), .groups = "drop")
```

```{r}
# Join datasett for bostedskommuner med datasett for arbeidsstedkommuner
pmat_long <- pend_00_22_boHland |>
  full_join(pend_00_22_arbHland, join_by(aar, bo_kom, arb_kom, pendlere)) |>
  ungroup()
```

```{r}
pmat_long$bo_kom <- as.character(pmat_long$bo_kom)
pmat_long$arb_kom <- as.character(pmat_long$arb_kom)
```

```{r}
# Ny variabel bo_percent
pmat_long <- pmat_long |>
  group_by(aar, bo_kom) |>
  mutate(bo_percent = round((pendlere / sum(pendlere)) * 100, 1)) |>
  ungroup()
```

```{r}
# Ny variabel arb_percent
pmat_long <- pmat_long |>
  ungroup() |>
  group_by(aar, arb_kom) |>
  mutate(arb_percent = round((pendlere / sum(pendlere)) * 100, 1)) |>
  ungroup()
```

```{r}
pmat_long <- pmat_long |>
  ungroup() |>
  arrange(aar, arb_kom, bo_kom) |>
  select(aar, bo_kom, arb_kom, pendlere, bo_percent, arb_percent)
```

```{r}
# Clean up
rm(pend_00_22_ssb_boHland, pend_00_22_ssb_arbHland, pend_00_22_boHland, pend_00_22_arbHland)
```

## Pendlematriser for år 2000

Vi skal nå presentere tre ulike pendlematriser for år 2000.
Den første pendlematrisen (@tbl-p2000) viser hvor mange personer som pendlet fra de ulike bokommunene til de ulike arbeidskommunene på Haugalandet dette året.

```{r}
#| echo: false
ordKom <- c("bo_kom" , "Haugesund", "Karmøy", "Tysvær", "Sveio", 
            "Bokn", "Vindafjord", "Sauda", "Etne", "Andre")
```

```{r}
#| echo: false
# Pendlematrise for Haugalandet for år 2000
p2000 <- pmat_long |>
  filter(
    aar == "2000"
    ) |>
  select(
    bo_kom, arb_kom, pendlere
    ) |>
  pivot_wider(
    names_from = arb_kom, 
    values_from = pendlere
    ) |>
  arrange(
    fct(
      bo_kom, levels = ordKom[-1]
      )
    ) |>
  select(
    bo_kom , Haugesund, Karmøy, Tysvær, Sveio, Bokn, Vindafjord, Sauda, Etne, Andre
    ) |>
  rename(
    "Bo kom.\\ Arb. kom" = bo_kom
    )
```

```{r}
#| echo: false
#| label: tbl-p2000
#| tbl-cap: "Pendlematrise for Haugalandet år 2000."
p2000 |> 
  flextable() |> 
  # a4 8.268 in - 1 in left margin - 1 in right margin = 6.268 in
  fit_to_width(max_width = 6.268, inc = 1L, max_iter = 20, unit = "in") |> 
  line_spacing(space = 0,
              part = "body"
              ) %>% 
  hrule(rule = "exact")  %>% 
  height_all(height = 5, part = "all", unit = "mm") |> 
  padding(padding.top = 1, padding.bottom = 2, part = "all") %>% 
  theme_booktabs()
```

@tbl-p2000_arb_percent er en pendlematrise for dem som *bor* på Haugalandet og viser andelen som jobber i de ulike kommunene.
Pendlematrisen viser tall for året 2000.

```{r}
#| echo: false
# Pendlematrise for Haugalandet år 2000 - Bokommune og arbeidsprosent
p2000_arb_percent <- pmat_long |>
  filter(
    aar == "2000"
    ) |>
  select(
    bo_kom, arb_kom, arb_percent
  ) |>
  pivot_wider(
    names_from = arb_kom, 
    values_from = arb_percent
    ) |>
  arrange(
    fct(
      bo_kom, levels = ordKom
      )
    ) |>
  select(
    bo_kom , Haugesund, Karmøy, Tysvær, Sveio, Bokn, Vindafjord, Sauda, Etne, Andre
    ) |>
  rename(
    "Bo kom.\\ Arb. kom" = bo_kom
    )
```

```{r}
#| echo: false
#| label: tbl-p2000_arb_percent
#| tbl-cap: "Pendlematrise for Haugalandet år 2000 - Bokommune og arbeidsprosent"
p2000_arb_percent |> 
  flextable() |> 
  # a4 8.268 in - 1 in left margin - 1 in right margin = 6.268 in
  fit_to_width(max_width = 6.268, inc = 1L, max_iter = 20, unit = "in") |> 
  line_spacing(space = 0,
              part = "body"
              ) %>% 
  hrule(rule = "exact")  %>% 
  height_all(height = 5, part = "all", unit = "mm") |> 
  padding(padding.top = 1, padding.bottom = 2, part = "all") %>% 
  theme_booktabs()
```

@tbl-p2000_bo_percent er en pendlematrise for dem som *arbeider* på Haugalandet og viser andelen som bor i de ulike kommunene.
Tallene i pendlematrisen er fra 2000.

```{r}
#| echo: false
# Pendlematrise for Haugalandet 2000 - Arbeidskommune og boprosent
p2000_bo_percent <- pmat_long |>
  filter(
    aar == "2000"
    ) |>
  select(
    arb_kom, bo_kom, bo_percent
  ) |>
  pivot_wider(
    names_from = bo_kom,
    values_from = bo_percent
  ) |>
  arrange(
    fct(
      arb_kom, levels = ordKom
      )
    ) |>
  select(
    arb_kom , Haugesund, Karmøy, Tysvær, Sveio, Bokn, Vindafjord, Sauda, Etne, Andre
    ) |>
  rename(
    "Arb. kom.\\ Bo. kom" = arb_kom
    )
```

```{r}
#| echo: false
#| label: tbl-p2000_bo_percent
#| tbl-cap: "Pendlematrise for Haugalandet år 2000 - Arbeidskommune og boprosent"
p2000_bo_percent |> 
  flextable() |> 
  # a4 8.268 in - 1 in left margin - 1 in right margin = 6.268 in
  fit_to_width(max_width = 6.268, inc = 1L, max_iter = 20, unit = "in") |> 
  line_spacing(space = 0,
              part = "body"
              ) %>% 
  hrule(rule = "exact")  %>% 
  height_all(height = 5, part = "all", unit = "mm") |> 
  padding(padding.top = 1, padding.bottom = 2, part = "all") %>% 
  theme_booktabs()
```

### Spørsmål vedrørende pendle/andels-matrisene for 2000

1.  **Hvor mange pendlet fra Haugesund til Vindafjord?**

    121 arbeidstakere pendlet fra Haugesund til Vindafjord i år 2000.

2.  **Hvor mange pendlet fra Bokn til Sveio?**

    I år 2000 var det ingen arbeidstakere som pendlet fra Bokn til Sveio.

3.  **Hvor stor andel av arbeidstakerene som bodde i Karmøy kommune i 2000 jobbet i Bokn kommune?**

    4,3% av arbeidstakerne som bodde i Karmøy kommune i 2000 jobbet i Bokn kommune.

4.  **Hvor stor andel av arbeidstakerene som bodde i Bokn kommune i 2000 jobbet i Karmøy kommune?**

    0,1% av arbeidstakerne som bodde i Bokn kommune i 2000 jobbet i Karmøy kommune.

5.  **Hvor stor andel av arbeidstakerne som jobbet i Sveio i 2000 bodde i Haugesund kommune?**

    Det var 0,7% som jobbet i Sveio kommune i 2000 som bodde i Haugesund kommune.

6.  **Hvor stor andel av arbeidstakerne som jobbet i Sveio i 2000 bodde i Tysvær kommune?**

    0,4% av arbeidstakerne som jobbet i Sveio i 2000 bodde i Tysvær kommune.

7.  **Hvor stor andel av arbeidstakerne som jobbet i Haugesund i 2000 bodde i Vindafjord kommune?**

    Det var 7,2% av arbeidstakerne som jobbet i Haugesund i 2000 som bodde i Vindafjord kommune.

## Pendlematriser for år 2012

Vi skal nå presentere tre ulike pendlematriser for år 2012.
Den første pendlematrisen (@tbl-p2012) viser hvor mange personer som pendlet fra de ulike bokommunene til de ulike arbeidskommunene på Haugalandet dette året.

```{r}
#| echo: false
# Pendlematrise for Haugalandet for år 2012
p2012 <- pmat_long |>
  filter(
    aar == "2012"
    ) |>
  select(
    bo_kom, arb_kom, pendlere
    ) |>
  pivot_wider(
    names_from = arb_kom, 
    values_from = pendlere
    ) |>
  arrange(
    fct(
      bo_kom, levels = ordKom[-1]
      )
    ) |>
  select(
    bo_kom , Haugesund, Karmøy, Tysvær, Sveio, Bokn, Vindafjord, Sauda, Etne, Andre
    ) |>
  rename(
    "Bo kom.\\ Arb. kom" = bo_kom
    )
```

```{r}
#| echo: false
#| label: tbl-p2012
#| tbl-cap: "Pendlematrise for Haugalandet år 2012."
p2012 |> 
  flextable() |> 
  # a4 8.268 in - 1 in left margin - 1 in right margin = 6.268 in
  fit_to_width(max_width = 6.268, inc = 1L, max_iter = 20, unit = "in") |> 
  line_spacing(space = 0,
              part = "body"
              ) %>% 
  hrule(rule = "exact")  %>% 
  height_all(height = 5, part = "all", unit = "mm") |> 
  padding(padding.top = 1, padding.bottom = 2, part = "all") %>% 
  theme_booktabs()
```

@tbl-p2012_arb_percent er en pendlematrise for dem som *bor* på Haugalandet og viser andelen som jobber i de ulike kommunene.
Pendlematrisen viser tall for året 2012.

```{r}
#| echo: false
# Pendlematrise for Haugalandet år 2012 - Bokommune og arbeidsprosent
p2012_arb_percent <- pmat_long |>
  filter(
    aar == "2012"
    ) |>
  select(
    bo_kom, arb_kom, arb_percent
  ) |>
  pivot_wider(
    names_from = arb_kom, 
    values_from = arb_percent
    ) |>
  arrange(
    fct(
      bo_kom, levels = ordKom
      )
    ) |>
  select(
    bo_kom , Haugesund, Karmøy, Tysvær, Sveio, Bokn, Vindafjord, Sauda, Etne, Andre
    ) |>
  rename(
    "Bo kom.\\ Arb. kom" = bo_kom
    )
```

```{r}
#| echo: false
#| label: tbl-p2012_arb_percent
#| tbl-cap: "Pendlematrise for Haugalandet år 2012 - Bokommune og arbeidsprosent"
p2012_arb_percent |> 
  flextable() |> 
  # a4 8.268 in - 1 in left margin - 1 in right margin = 6.268 in
  fit_to_width(max_width = 6.268, inc = 1L, max_iter = 20, unit = "in") |> 
  line_spacing(space = 0,
              part = "body"
              ) %>% 
  hrule(rule = "exact")  %>% 
  height_all(height = 5, part = "all", unit = "mm") |> 
  padding(padding.top = 1, padding.bottom = 2, part = "all") %>% 
  theme_booktabs()
```

@tbl-p2012_bo_percent er en pendlematrise for dem som *arbeider* på Haugalandet og viser andelen som bor i de ulike kommunene.
Tallene i pendlematrisen er fra 2012.

```{r}
#| echo: false
# Pendlematrise for Haugalandet 2012 - Arbeidskommune og boprosent
p2012_bo_percent <- pmat_long |>
  filter(
    aar == "2012"
    ) |>
  select(
    arb_kom, bo_kom, bo_percent
  ) |>
  pivot_wider(
    names_from = bo_kom,
    values_from = bo_percent
  ) |>
  arrange(
    fct(
      arb_kom, levels = ordKom
      )
    ) |>
  select(
    arb_kom , Haugesund, Karmøy, Tysvær, Sveio, Bokn, Vindafjord, Sauda, Etne, Andre
    ) |>
  rename(
    "Arb. kom.\\ Bo. kom" = arb_kom
    )
```

```{r}
#| echo: false
#| label: tbl-p2012_bo_percent
#| tbl-cap: "Pendlematrise for Haugalandet år 2012 - Arbeidskommune og boprosent"
p2012_bo_percent |> 
  flextable() |> 
  # a4 8.268 in - 1 in left margin - 1 in right margin = 6.268 in
  fit_to_width(max_width = 6.268, inc = 1L, max_iter = 20, unit = "in") |> 
  line_spacing(space = 0,
              part = "body"
              ) %>% 
  hrule(rule = "exact")  %>% 
  height_all(height = 5, part = "all", unit = "mm") |> 
  padding(padding.top = 1, padding.bottom = 2, part = "all") %>% 
  theme_booktabs()
```

### Spørsmål vedrørende pendle/andels-matrisene for 2012

1.  **Hvor mange pendlet fra Tysvær til Karmøy?**

    421 arbeidstakere pendlet fra Tysvær tiil Karmøy.

2.  **Hvor mange pendlet fra Karmøy til Tysvær?**

    569 arbeidstakere pendlet fra Tysvær til Karmøy.

3.  **Hvor mange pendlet fra Bokn til Karmøy?**

    11 arbeidstakere pendlet fra Bokn til Karmøy.

4.  **Hvor mange pendlet fra Karmøy til Bokn?**

    30 arbeidstakere pendlet fra Karmøy til bokn.

5.  **Hvor mange pendlet fra Haugesund til Karmøy?**

    2077 arbeidstakere pendlet fra Haugesund til Karmøy.

6.  **Hvor mange pendlet fra Karmøy til Haugesund?**

    5201 arbeidstakere pendlet fra Karmøy til Haugesund.

7.  **Hvor stor andel av arbeidstakerene som bodde i Sveio kommune i 2012 jobbet i Tysvær kommune?**

    3% av arbeidstakerne som bodde i Sveio jobbet i Tysvær.

8.  **Hvor stor andel av arbeidstakerene som bodde i Tysvær kommune i 2012 jobbet i Karmøy kommune?**

    2,8% av arbeidstakerne i Tysvær jobbet i Karmøy.

9.  **Hvor stor andel av arbeidstakerne som jobbet i Karmøy i 2012 bodde i Haugesund kommune?**

    11,4% av arbeidstakerne som jobbet i Karmøy bodde i Haugesund.

10. **Hvor stor andel av arbeidstakerne som jobbet i Haugesund i 2012 bodde i Karmøy kommune?**

    25,6% av arbeidstakerne som jobbet i Haugesund bodde i Karmøy.

## Pendlematriser for år 2022

Vi skal nå presentere tre ulike pendlematriser for år 2022.
Den første pendlematrisen (@tbl-p2022) viser hvor mange personer som pendlet fra de ulike bokommunene til de ulike arbeidskommunene på Haugalandet dette året.

```{r}
#| echo: false
# Pendlematrise for Haugalandet for år 2022
p2022 <- pmat_long |>
  filter(
    aar == "2022"
    ) |>
  select(
    bo_kom, arb_kom, pendlere
    ) |>
  pivot_wider(
    names_from = arb_kom, 
    values_from = pendlere
    ) |>
  arrange(
    fct(
      bo_kom, levels = ordKom[-1]
      )
    ) |>
  select(
    bo_kom , Haugesund, Karmøy, Tysvær, Sveio, Bokn, Vindafjord, Sauda, Etne, Andre
    ) |>
  rename(
    "Bo kom.\\ Arb. kom" = bo_kom
    )
```

```{r}
#| echo: false
#| label: tbl-p2022
#| tbl-cap: "Pendlematrise for Haugalandet år 2022."
p2022 |> 
  flextable() |> 
  # a4 8.268 in - 1 in left margin - 1 in right margin = 6.268 in
  fit_to_width(max_width = 6.268, inc = 1L, max_iter = 20, unit = "in") |> 
  line_spacing(space = 0,
              part = "body"
              ) %>% 
  hrule(rule = "exact")  %>% 
  height_all(height = 5, part = "all", unit = "mm") |> 
  padding(padding.top = 1, padding.bottom = 2, part = "all") %>% 
  theme_booktabs()
```

@tbl-p2022_arb_percent er en pendlematrise for dem som *bor* på Haugalandet og viser andelen som jobber i de ulike kommunene.
Pendlematrisen viser tall for året 2022.

```{r}
#| echo: false
# Pendlematrise for Haugalandet år 2022 - Bokommune og arbeidsprosent
p2022_arb_percent <- pmat_long |>
  filter(
    aar == "2022"
    ) |>
  select(
    bo_kom, arb_kom, arb_percent
  ) |>
  pivot_wider(
    names_from = arb_kom, 
    values_from = arb_percent
    ) |>
  arrange(
    fct(
      bo_kom, levels = ordKom
      )
    ) |>
  select(
    bo_kom , Haugesund, Karmøy, Tysvær, Sveio, Bokn, Vindafjord, Sauda, Etne, Andre
    ) |>
  rename(
    "Bo kom.\\ Arb. kom" = bo_kom
    )
```

```{r}
#| echo: false
#| label: tbl-p2022_arb_percent
#| tbl-cap: "Pendlematrise for Haugalandet år 2022 - Bokommune og arbeidsprosent"
p2022_arb_percent |> 
  flextable() |> 
  # a4 8.268 in - 1 in left margin - 1 in right margin = 6.268 in
  fit_to_width(max_width = 6.268, inc = 1L, max_iter = 20, unit = "in") |> 
  line_spacing(space = 0,
              part = "body"
              ) %>% 
  hrule(rule = "exact")  %>% 
  height_all(height = 5, part = "all", unit = "mm") |> 
  padding(padding.top = 1, padding.bottom = 2, part = "all") %>% 
  theme_booktabs()
```

@tbl-p2022_bo_percent er en pendlematrise for dem som *arbeider* på Haugalandet og viser andelen som bor i de ulike kommunene.
Tallene i pendlematrisen er fra 2022.

```{r}
#| echo: false
# Pendlematrise for Haugalandet 2022 - Arbeidskommune og boprosent
p2022_bo_percent <- pmat_long |>
  filter(
    aar == "2022"
    ) |>
  select(
    arb_kom, bo_kom, bo_percent
  ) |>
  pivot_wider(
    names_from = bo_kom,
    values_from = bo_percent
  ) |>
  arrange(
    fct(
      arb_kom, levels = ordKom
      )
    ) |>
  select(
    arb_kom , Haugesund, Karmøy, Tysvær, Sveio, Bokn, Vindafjord, Sauda, Etne, Andre
    ) |>
  rename(
    "Arb. kom.\\ Bo. kom" = arb_kom
    )
```

```{r}
#| echo: false
#| label: tbl-p2022_bo_percent
#| tbl-cap: "Pendlematrise for Haugalandet år 2022 - Arbeidskommune og boprosent"
p2022_bo_percent |> 
  flextable() |> 
  # a4 8.268 in - 1 in left margin - 1 in right margin = 6.268 in
  fit_to_width(max_width = 6.268, inc = 1L, max_iter = 20, unit = "in") |> 
  line_spacing(space = 0,
              part = "body"
              ) %>% 
  hrule(rule = "exact")  %>% 
  height_all(height = 5, part = "all", unit = "mm") |> 
  padding(padding.top = 1, padding.bottom = 2, part = "all") %>% 
  theme_booktabs()
```

### Spørsmål vedrørende pendle/andels-matrisene for 2022

1.  **Hvor mange pendlet fra Tysvær til Karmøy?**

    657 arbeidstakere pendlet fra Tysvær til Karmøy.

2.  **Hvor mange pendlet fra Karmøy til Tysvær?**

    769 arbeidstakere pendlet fra Karmøy til Tysvær.

3.  **Hvor mange pendlet fra Bokn til Karmøy?**

    45 arbeidstakere pendlet fra Bokn til Karmøy.

4.  **Hvor mange pendlet fra Karmøy til Bokn?**

    24 arbeidstakere pendlet fra Karmøy til Bokn.

5.  **Hvor mange pendlet fra Haugesund til Karmøy?**

    2541 pendlet fra Haugesund til Karmøy.

6.  **Hvor mange pendlet fra Karmøy til Haugesund?**

    5190 pendlet fra Karmøy til Haugesund.

7.  **Hvor stor andel av arbeidstakerne som jobbet i Karmøy i 2022 bodde i Haugesund kommune?**

    13,3% av arbeidstakerne som jobbet i Karmøy i 2022 bodde i Haugesund.

8.  **Hvor stor andel av arbeidstakerne som jobbet i Haugesund i 2022 bodde i Karmøy kommune?**

    24,8% av arbeidstakerne som jobbet i Haugesund i 2022 bodde i Karmøy.

## Plots

Vi skal her lage plots som viser utviklingen for dem som bor i kommunene Haugesund, Karmøy, Tysvær og Bokn.
Vi har laget to plot for hver av kommunene et med og et uten intern-pendling.

```{r}
#| echo: false
#| label: fig-plot1
#| fig-cap: "Andel av de som jobber i Haugesund som bor i de ulike kommunene på Haugalandet og utviklingen fra 2000 - 2022. Andel av total arbeidsstyrke vises på vertikal akse."
pmat_long |>
  filter(arb_kom == "Haugesund") |>
  mutate(
    år = ymd(str_c(aar, "12", "31")),
    `Bo andel` = arb_percent,
    `Bo kom` = fct(bo_kom, levels = ordKom [!ordKom %in% c("bo_kom")])
  ) |>
  ggplot(aes(x = år,
            y = `Bo andel`,
            color = `Bo kom`, 
            linetype = `Bo kom`, 
            group = `Bo kom`)
         ) + 
  geom_line(linewidth = .8) + 
  scale_fill_discrete(ordKom[!ordKom %in% c("bo_kom")]) +
  guides(
    colour = guide_legend(
      title = "Bo andel",
      title.position = "top"
    ), 
    linetype = guide_legend(
      title = "Bo andel",
      title.position = "top"
    )
  ) + 
  theme(
    legend.key.size = unit(2, "line"),
    legend.position = "bottom"
  )
      
```

```{r}
#| echo: false
#| label: fig-plot2
#| fig-cap: "Andel av de som jobber i Haugesund som bor i de ulike kommunene på Haugalandet, men untatt intern-pendling, og utviklingen fra 2000 - 2022. Andel av total arbeidsstyrke vises på vertikal akse."
pmat_long |>
  filter(arb_kom == "Haugesund" & !bo_kom %in% c("Haugesund")) |>
  mutate(
    år = ymd(str_c(aar, "12", "31")),
    `Bo andel` = arb_percent,
    `Bo kom` = fct(bo_kom, levels = ordKom [!ordKom %in% c("bo_kom", "Haugesund")])
  ) |>
  ggplot(aes(x = år,
            y = `Bo andel`,
            color = `Bo kom`, 
            linetype = `Bo kom`, 
            group = `Bo kom`)
         ) + 
  geom_line(linewidth = .8) + 
  scale_fill_discrete(ordKom[!ordKom %in% c("bo_kom", "Haugesund")]) +
  guides(
    colour = guide_legend(
      title = "Bo andel",
      title.position = "top"
    ), 
    linetype = guide_legend(
      title = "Bo andel",
      title.position = "top"
    )
  ) + 
  theme(
    legend.key.size = unit(2, "line"),
    legend.position = "bottom"
  )
```

```{r}
#| echo: false
#| label: fig-plot3
#| fig-cap: "Andel av de som jobber i Karmøy som bor i de ulike kommunene på Haugalandet og utviklingen fra 2000 - 2022. Andel av total arbeidsstyrke vises på vertikal akse."
pmat_long |>
  filter(arb_kom == "Karmøy") |>
  mutate(
    år = ymd(str_c(aar, "12", "31")),
    `Bo andel` = arb_percent,
    `Bo kom` = fct(bo_kom, levels = ordKom [!ordKom %in% c("bo_kom")])
  ) |>
  ggplot(aes(x = år,
            y = `Bo andel`,
            color = `Bo kom`, 
            linetype = `Bo kom`, 
            group = `Bo kom`)
         ) + 
  geom_line(linewidth = .8) + 
  scale_fill_discrete(ordKom[!ordKom %in% c("bo_kom")]) +
  guides(
    colour = guide_legend(
      title = "Bo andel",
      title.position = "top"
    ), 
    linetype = guide_legend(
      title = "Bo andel",
      title.position = "top"
    )
  ) + 
  theme(
    legend.key.size = unit(2, "line"),
    legend.position = "bottom"
  )
```

```{r}
#| echo: false
#| label: fig-plot4
#| fig-cap: "Andel av de som jobber i Karmøy som bor i de ulike kommunene på Haugalandet, men untatt intern-pendling, og utviklingen fra 2000 - 2022. Andel av total arbeidsstyrke vises på vertikal akse."
pmat_long |>
  filter(arb_kom == "Karmøy" & !bo_kom %in% c("Karmøy")) |>
  mutate(
    år = ymd(str_c(aar, "12", "31")),
    `Bo andel` = arb_percent,
    `Bo kom` = fct(bo_kom, levels = ordKom [!ordKom %in% c("bo_kom", "Karmøy")])
  ) |>
  ggplot(aes(x = år,
            y = `Bo andel`,
            color = `Bo kom`, 
            linetype = `Bo kom`, 
            group = `Bo kom`)
         ) + 
  geom_line(linewidth = .8) + 
  scale_fill_discrete(ordKom[!ordKom %in% c("bo_kom", "Karmøy")]) +
  guides(
    colour = guide_legend(
      title = "Bo andel",
      title.position = "top"
    ), 
    linetype = guide_legend(
      title = "Bo andel",
      title.position = "top"
    )
  ) + 
  theme(
    legend.key.size = unit(2, "line"),
    legend.position = "bottom"
  )
```

```{r}
#| echo: false
#| label: fig-plot5
#| fig-cap: "Andel av de som jobber i Tysvær som bor i de ulike kommunene på Haugalandet og utviklingen fra 2000 - 2022. Andel av total arbeidsstyrke vises på vertikal akse."
pmat_long |>
  filter(arb_kom == "Tysvær") |>
  mutate(
    år = ymd(str_c(aar, "12", "31")),
    `Bo andel` = arb_percent,
    `Bo kom` = fct(bo_kom, levels = ordKom [!ordKom %in% c("bo_kom")])
  ) |>
  ggplot(aes(x = år,
            y = `Bo andel`,
            color = `Bo kom`, 
            linetype = `Bo kom`, 
            group = `Bo kom`)
         ) + 
  geom_line(linewidth = .8) + 
  scale_fill_discrete(ordKom[!ordKom %in% c("bo_kom")]) +
  guides(
    colour = guide_legend(
      title = "Bo andel",
      title.position = "top"
    ), 
    linetype = guide_legend(
      title = "Bo andel",
      title.position = "top"
    )
  ) + 
  theme(
    legend.key.size = unit(2, "line"),
    legend.position = "bottom"
  )
```

```{r}
#| echo: false
#| label: fig-plot6
#| fig-cap: "Andel av de som jobber i Tysvær som bor i de ulike kommunene på Haugalandet, men untatt intern-pendling, og utviklingen fra 2000 - 2022. Andel av total arbeidsstyrke vises på vertikal akse."
pmat_long |>
  filter(arb_kom == "Tysvær" & !bo_kom %in% c("Tysvær")) |>
  mutate(
    år = ymd(str_c(aar, "12", "31")),
    `Bo andel` = arb_percent,
    `Bo kom` = fct(bo_kom, levels = ordKom [!ordKom %in% c("bo_kom", "Tysvær")])
  ) |>
  ggplot(aes(x = år,
            y = `Bo andel`,
            color = `Bo kom`, 
            linetype = `Bo kom`, 
            group = `Bo kom`)
         ) + 
  geom_line(linewidth = .8) + 
  scale_fill_discrete(ordKom[!ordKom %in% c("bo_kom", "Tysvær")]) +
  guides(
    colour = guide_legend(
      title = "Bo andel",
      title.position = "top"
    ), 
    linetype = guide_legend(
      title = "Bo andel",
      title.position = "top"
    )
  ) + 
  theme(
    legend.key.size = unit(2, "line"),
    legend.position = "bottom"
  )
```

```{r}
#| echo: false
#| label: fig-plot7
#| fig-cap: "Andel av de som jobber i Bokn som bor i de ulike kommunene på Haugalandet og utviklingen fra 2000 - 2022. Andel av total arbeidsstyrke vises på vertikal akse."
pmat_long |>
  filter(arb_kom == "Bokn") |>
  mutate(
    år = ymd(str_c(aar, "12", "31")),
    `Bo andel` = arb_percent,
    `Bo kom` = fct(bo_kom, levels = ordKom [!ordKom %in% c("bo_kom")])
  ) |>
  ggplot(aes(x = år,
            y = `Bo andel`,
            color = `Bo kom`, 
            linetype = `Bo kom`, 
            group = `Bo kom`)
         ) + 
  geom_line(linewidth = .8) + 
  scale_fill_discrete(ordKom[!ordKom %in% c("bo_kom")]) +
  guides(
    colour = guide_legend(
      title = "Bo andel",
      title.position = "top"
    ), 
    linetype = guide_legend(
      title = "Bo andel",
      title.position = "top"
    )
  ) + 
  theme(
    legend.key.size = unit(2, "line"),
    legend.position = "bottom"
  )
```

```{r}
#| echo: false
#| label: fig-plot8
#| fig-cap: "Andel av de som jobber i Bokn som bor i de ulike kommunene på Haugalandet, men untatt intern-pendling, og utviklingen fra 2000 - 2022. Andel av total arbeidsstyrke vises på vertikal akse."
pmat_long |>
  filter(arb_kom == "Bokn" & !bo_kom %in% c("Bokn")) |>
  mutate(
    år = ymd(str_c(aar, "12", "31")),
    `Bo andel` = arb_percent,
    `Bo kom` = fct(bo_kom, levels = ordKom [!ordKom %in% c("bo_kom", "Bokn")])
  ) |>
  ggplot(aes(x = år,
            y = `Bo andel`,
            color = `Bo kom`, 
            linetype = `Bo kom`, 
            group = `Bo kom`)
         ) + 
  geom_line(linewidth = .8) + 
  scale_fill_discrete(ordKom[!ordKom %in% c("bo_kom", "Bokn")]) +
  guides(
    colour = guide_legend(
      title = "Bo andel",
      title.position = "top"
    ), 
    linetype = guide_legend(
      title = "Bo andel",
      title.position = "top"
    )
  ) + 
  theme(
    legend.key.size = unit(2, "line"),
    legend.position = "bottom"
  )
```

## T-sambandet og avvikling av bompengeinnkreving

I og med at T-sambandet ble åpnet 2013, ser vi nærmere på utviklingen fra 2012 til 2022 og om det er noe spesielt som skjer når forbindelsen åpnet og når bompengeinnkrevningen ble avviklet.

Ser man på matrisene og plottene ovenfor er det noen tydelig mønstre i pendlingen.
Det ser ut som om pendlingen har økt i mellom Karmøy, Bokn og Tysvær etter T-forbindelsen kom.
Dette er de kommunene det tok lengst tid å pendle mellom før 2013, og man kan derfor tenke seg at det her finnes en sammenheng.

Selv om pendling både til og fra Haugesund øker til noen av kommunene og reduseres til andre, så ser det ikke ut som om det er på grunn av hverken T-forbindelsen eller bompenger.
